臺灣臺中地方法院刑事判決　　　　　　　　95年度易字第1426號
公　訴　人　臺灣臺中地方法院檢察署檢察官
被　　　告　戊○○
上列被告因業務侵占案件，經檢察官提起公訴（九十五年度偵字
第九八○四號），本院判決如下：
    主    文
戊○○連續意圖為自己不法之所有，而侵占對於業務上所持有之
物，累犯，處有期徒刑捌月。
    犯罪事實
一、戊○○前曾於民國九十四年間因業務侵占案件，經臺灣高等
    法院臺中分院以九十四年度上易字第四○六號刑事判決判處
    有期徒刑六月，於九十四年七月十一日確定，後於九十四年
    九月六日易科罰金執行完畢，仍不悔改。其自九十四年五月
    間起，任職於辛○○○股份有限公司（下稱辛○○○公司）
    位於臺中縣太平市○○路七二六號之太平營業所，擔任汽車
    銷售業務員，負責銷售汽車，及收取購車款、新車領取牌照
    費、保險費之業務，為從事業務之人。戊○○竟基於意圖為
    自己不法所有之侵占概括犯意，自九十四年十一月某日起至
    九十五年一月某日止，連續於下揭時間為辛○○○公司收取
    購車客戶所繳納之汽車款、保險款、新車領取牌照費：(1)於
    九十四年十一月間某日，收取傅馮淑慧繳交之新車保險費新
    臺幣（下同）一萬二千元；(2)於九十四年十二月間某日，收
    取曾智漳所繳交之新車保險費五萬四千九百八十五元；(3)於
    九十五年一月間某日，收取丙○○繳交之購車頭款（起訴書
    誤載為購車尾款）八萬九千元、保險費八千零九十五元、新
    車領取牌日照費一萬九千八百四十二元；(4)於九十五年一月
    間某日，收取丁○○繳交之購車頭款（起訴書誤載為購車尾
    款）二十九萬三千元、保險費一萬一千六百四十七元、新車
    領取牌照費一萬九千八百四十二元；(5)於九十五年一月間某
    日，收取德雙直動股份有限公司繳交之購車頭款（起訴書誤
    載為購車尾款）二十八萬六千五百元、保險費九千二百五十
    六元、新車領取牌照費一萬九千八百四十二元；(6)於九十五
    年一月間某日，收取偉齡服裝有限公司新車保險費五萬二千
    二百九十元。戊○○乃利用收取上開款項之機會，將之易持
    有為所有，予以侵占入己，總計侵占金額為八十七萬六千二
    百九十九元。戊○○又於九十四年十一月間某日，因辛○○○公司欲贈送客戶傅馮淑慧一萬元之加油券，而交由戊○○
    持有，其乃基於前揭業務侵占之概括犯意，將之易持有為所
    有而侵占入己。
二、案經辛○○○公司訴由臺灣臺中地方法院檢察署檢察官偵查
    起訴。
    理    由
一、訊據被告戊○○對其有於上揭時、地連續侵占業務上所持有
    而應繳回予辛○○○公司之汽車款、保險款、新車領取牌照
    費等事實，業於本院審理時坦承不諱，復據告訴人之代理人
    甲○○於偵查中及本院審理時指訴綦詳，及證人即客戶丙○○於本院審理時之證述內容相符。此外，並有臺北市政府辛○○○公司之營利事業登記證、被告勞工保險卡、辛○○○
    公司員工志願書、辛○○○公司九十五年一月二十六日報告
    書、臺中文心路郵局第一一四八號存證信函、中華郵政掛號
    郵件收件回執各一份，被害人傅馮淑慧購買車牌號碼０７３
    ８─ＮＧ之買賣契約書、三菱汽車客戶購車明細建議書、汽
    車新領牌照登記書、華中保險代理人股份有限公司代辦新安
    產物保險公司保戶資料批改申請書及交車簽收單、汽車險要
    保書、聲明書、收據各一份，被害人曾智漳以案外人林錦雲
    名義購買牌照號碼６７０６─ＮＣ之買賣契約書、汽車新領
    牌照登記書、華中保險代理人股份有限公司代辦產物保險股
    份有限公司汽車險要保書、辛○○○公司太平營業所就車款
    未兌現先行開立發票報告書、聲明書各一份，證人丙○○購
    買牌照號碼５０５０─ＮＨ之買賣契約書、汽車新領牌照登
    記書、汽車險要保書、辛○○○公司太平營業所車款未兌現
    先行開立發票報告書、聲明書各一份及電子計算機統一發票
    二份，證人丁○○購牌照號碼５３９７─ＮＨ之買賣契約書
    、汽車新領牌照登記書、汽車險要保書、華中保險代理人股
    份有限公司代辦新安產物保險公司保戶資料批改申請書、聲
    明書各一份及電子計算機統一發票二份，被害人德雙直動股
    份有限公司購買車牌號碼５２９７─ＮＨ之買賣契約書、汽
    車新領牌照登記書、車款未兌現先行開立發票報告書、汽車
    險要保書、華中保險代理人股份有限公司代辦新安產物保險
    公司保戶資料批改申請書、聲明書各一份及電子計算機統一
    發票二份，被害人偉齡服裝有限公司購買牌照號碼３６７６
    ─ＮＨ之買賣契約書、汽機車牌照登記書、華中保險代代理
    人股份有限公司代辦新安產物保險公司保戶資料批改申請書
    、聲明書各一份，及彰化銀行北屯分行九十五年十月十九日
    彰北屯字第二四四九號函覆被告所開設帳號四○二八五─0
    0000000號帳戶自九十四年五月一日起至九十五年二
    月一日之存摺存款帳戶資料及交易明細查詢、車輛銷售獎金
    表、辛○○○公司匯給被告獎金紀錄明細、九十四年十一月
    「順益大聯盟─季後賽」銷售專案各一份附卷可稽，足認被
    告自白與事實相符，事證明確，被告上揭連續業務侵占之犯
    行，洵堪認定。
二、被告行為後，刑法業於九十四年一月七日修正，於同年二月
    二日公布，於九十五年七月一日施行。按行為後法律有變更
    者，適用行為時之法律，但行為後之法律有利於行為人者，
    適用最有利於行為人之法律，修正後即現行刑法第二條第一
    項訂有明文。又按比較新舊法，應就罪刑有關之共犯、未遂
    犯、想像競合犯、牽連犯、連續犯、結合犯，以及累犯加重
    、自首減輕暨其他法定加減原因（如身分加減）與加減例等
    一切情形，綜其全部罪刑之結果而為比較，此有最高法院九
    十五年五月二十三日九十五年第八次刑庭會議決議第一、（
    四）則可資參照：
（一）刑法第三百三十六條第二項之業務侵占罪，其罰金刑之法
      定刑原為得科銀元三千元以下罰金，因罰金罰鍰提高標準
      條例第一項前段規定，提高為十倍，為得科銀元三萬元以
      下罰金。而依修正後刑法施行法第一條之一規定：「（第
      一項）中華民國九十四年一月七日刑法修正施行後，刑法
      分則編所定罰金之貨幣單位為新臺幣。（第二項）九十四
      年一月七日刑法修正時，刑法分則編未修正之條文定有罰
      金者，自九十四年一月七日刑法修正施行後，就其所定數
      額提高為三十倍。但七十二年六月二十六日至九十四年一
      月七日新增或修正之條文，就其所定數額提高為三倍」，
      及刑法第三十三條第五款修正為：「主刑之種類如下：五
      、罰金：新臺幣一千元以上，以百元計算之」等規定觀之
      ，依修正後之法律，刑法第三百三十六條第二項業務侵占
      罪所得科處之罰金刑最高額為新臺幣九萬元、最低額為新
      臺幣一千元，然依被告行為時即修正前刑法第三十三條第
      五款規定之罰金最低額為銀元一元，並提高十倍計算，前
      開罰金刑，最高額為銀元三萬元，最低額為銀元十元，若
      乘以三倍而換算為新臺幣，最高額雖與新法同為新臺幣九
      萬元，然最低額僅為新臺幣三十元。因此，比較上述修正
      前、後之刑罰法律，自以被告行為時即修正前關於科處罰
      金刑之法律較有利於被告。
（二）被告於行為後，新修正刑法已刪除第五十六條連續犯之規
      定，是以被告多次行為即須分論併罰，此刪除雖非犯罪構
      成要件之變更，但顯已影響行為人刑罰之法律效果，自屬
      法律有變更，依新修正刑法第二條第一項規定，比較新、
      舊法結果，仍應適用較有利於被告之行為時法律即舊法論
      以連續犯。
（三）綜合上述各條文修正前、後之比較，揆諸前揭最高法院決
      議及修正後刑法第二條第一項規定之「從舊從輕」原則，
      被告自應適用其行為時之法律，即修正前刑法之相關規定
      及修正刪除前罰金罰鍰提高標準條例第二條規定，予以論
      處。
三、被告於任職辛○○○公司太平營業所期間，擔任汽車銷售業
    務員，負責銷售汽車，及收取購車款、新車領取牌照費、保
    險費之業務，為從事業務之人，其利用業務上之機會，侵占
    其業務上持有之金錢，核被告所為，係犯刑法第三百三十六
    條第二項之業務侵占罪。被告所為前揭多次侵占之行為，時
    間緊接，所犯構成要件相同，顯係基於概括之犯意為之，為
    連續犯，爰依修正前刑法第五十六條之規定，論以一罪，並
    加重其刑。被告前曾於九十四年間因業務侵占案件，經臺灣
    高等法院臺中分院以九十四年度上易字第四○六號刑事判決
    判處有期徒刑六月，於九十四年七月十一日確定，後於九十
    四年九月六日易科罰金執行完畢之事實，有臺灣高等法院被
    告前案紀錄表、刑案資料查註紀錄表各一份附卷可稽，其於
    五年以內再故意犯本件有期徒刑以上之罪，不論依修正前之
    刑法第四十七條，或修正後之刑法第四十七條第一項之規定
    ，均構成累犯，對被告而言並無有利或不利之情形，自不生
    新舊法比較之問題，應逕依修正後之刑法第四十七條第一項
    ，論以累犯，並加重其刑（依最高法院九十五年第二十一次
    刑事庭會議決議意旨，條文雖經修正，惟無有利、不利情形
    ，即非屬法律變更，無比較適用之問題，應適用修正後之裁
    判時法）。爰審酌被告利用職務上之機會侵占款項，金額達
    八十七萬六千二百九十九元，侵占所得金額非少，迄今未與
    告訴人辛○○○公司達成和解，賠償對方所受之損害，且曾
    因犯相同之業務侵占罪，經法院論罪科刑，仍再犯本案相同
    之罪，尚無誠心悔改之意思，惡性非輕，惟念及犯後坦承犯
    行，態度良好等一切情狀，量處如主文所示之刑，以示懲儆
    。
四、不另為無罪諭知部分：
（一）公訴意旨略以：被告利用業務上之機會，基於前述意圖為
      自己不法所有之侵占概括犯意，另於九十四年十一月間某
      日，收取證人乙○○繳交之新車保險費三萬一千六百五十
      元後，將之易持有為所有，予以侵占入己，因認被告此部
      分亦涉犯刑法第三百三十六條第二項之業務侵占罪嫌云云
      。
（二）按犯罪事實應依證據認定之，無證據不得認定犯罪事實，
      刑事訴訟法第一百五十四條第二項定有明文。次按所謂認
      定犯罪事實之證據，係指足以認定被告確有犯罪行為之積
      極證據而言，該項證據自須適合於被告犯罪事實之認定，
      始得採為斷罪之資料；又事實之認定，應憑證據，如未能
      發現相當確實證據，或證據不足以證明，自不能以推測或
      擬制之方法，以為裁判之基礎，最高法院二十九年上字第
      三一○五號、四十年臺上字第八六號判例著有明文。又按
      認定犯罪事實所憑之證據，無論係直接證據或間接證據，
      其為訴訟上之證明，須於通常一般之人均不致有所懷疑，
      而得確信其為真實之程度者，始得據為有罪之認定，倘其
      證明尚未達到此一程度，而有合理之懷疑存在，復無其他
      調查途徑可尋，法院即應為無罪之判決，最高法院七十六
      年臺上字第四九八六號著有判例。
（三）訊據被告堅決否認有上開檢察官所指之業務侵占行為，辯
      稱：其不知辛○○○公司之作帳流程，會計並沒有告知獎
      金之事，這筆三萬多元匯至其帳戶後，其誤認為是其之薪
      資，才將之取出使用，後來會計告知該筆金額是乙○○之
      保險費，但其已經動用該筆金額，當時沒有能力可以還錢
      ，所以無法歸還，如果知道該筆金錢不是其應得的，其就
      不會動用，另其沒有告知會計說，乙○○不需要辦保險之
      事云云。
（四）經查：證人乙○○有向告訴人辛○○○公司購買汽車一部
      ，其後告訴人辛○○○公司將上開三萬一千六百五十元，
      匯入被告帳戶之事實，據被告供認不諱，並有證人乙○○
      所購買車牌號碼９４９６─ＮＢ之汽車險要保書及汽機車
      牌照登記書及辛○○○股份有限公司序號ＳＤ00000
      00號買賣契約書、車款未兌現先行開立發票報告書、證
      人乙○○車輛銷售獎金表、九十四年十一月「三菱夠保險
      」全車系促銷專案辦法、告訴人辛○○○公司匯給被告之
      獎金紀錄明細各一份存卷可憑，此部分事實當可認定。又
      證人庚○○於本院九十六年四月二日審理時具結證稱：其
      現在辛○○○股份有限公司太平營業所，擔任業務助理，
      負責將業務代表交給其之訂單輸入電腦，另負責處理汽車
      產險事宜，被告當時是太平營業所之業務代表，有關乙○○三萬多元保險費部分，當初要辦交車之前，其有問被告
      ，客人是否要投保保險，被告說不要，其就將該三萬多元
      當成獎金，撥入被告帳戶裡面，因為這三萬多元是業務代
      表的後發獎金，被告說客戶不辦保險，所以其就將獎金匯
      入被告之帳戶，這是因乙○○購買的車型有送丙式保險，
      如果客戶不要丙式保險，公司就不會送保險，此時公司之
      原送給客戶之保險費三萬多元，會當成獎金，之後再發給
      業務代表，本案是被告跟其說，客戶不要保險，其才將保
      險費轉為獎金存入被告帳戶等語。是依證人庚○○上開證
      詞可知，被告係施用詐術，謊稱證人乙○○不用辦理保險
      ，而使告訴人辛○○○公司陷於錯誤，將原應送給證人乙○○之保險費三萬多元，誤認為是應發給被告之獎金，而
      匯款至被告之帳戶內，是以被告此部分之行為，應構成刑
      法第三百三十九條第一項之詐欺取財罪。
（五）綜上所述，尚無任何積極證據可資證明此部分被告有涉犯
      業務侵占之犯行，既不能證明被告犯罪，揆諸上揭刑事訴
      訟法規定及判例意旨，本院原應為無罪之諭知，但依公訴
      意旨認此部分與起訴經本院判決有罪部分，具有刑法修正
      前連續犯之裁判上一罪關係，依審判不可分原則，爰不另
      為無罪之判決。又被告此部分應構成刑法第三百三十九條
      第一項之詐欺取財罪，與業務侵占罪之基本社會事實非屬
      同一，基於考量被告防禦權之行使，本院自不得變更起訴
      法條後逕行審理，故此部分與本案起訴經判決有罪之業務
      侵占罪，應屬數罪併罰，依不告不理原則，非屬本院之審
      判範圍，此部分應由檢察官另案依法進行偵查，附此敘明
      。
據上論斷，應依刑事訴訟法第二百九十九條第一項前段，刑法第
二條第一項、（修正前）第五十六條、第三百三十六條第二項、
（修正前）第三十三條第五款、第四十七條第一項，罰金罰鍰提
高標準條例第一條前段，判決如主文。
本案經檢察官己○○到庭執行職務
中　　華　　民　　國　　96　　年　　4 　　月　　16　　日
                  刑事第九庭  審判長法  官  楊真明
                                    法  官  余德正
                                    法  官  何世全
上正本證明與原本無異。
如不服本判決，應於送達後十日內向本院提出上訴狀（須附繕
本），上訴於臺灣高等法院臺中分院。
                                    書記官  何俞瑩
中　　華　　民　　國　　96　　年　　4 　　月　　16　　日
附錄本案論罪科刑法條
刑法第三百三十六條第二項：
  對於業務上所持有之物，犯前條第一項之罪者，處六月以上五
  年以下有期徒刑，得併科三千元以下罰金。
